【裁判字號】    98,重訴,29
【裁判日期】    981119
【裁判案由】    給付租金等
【裁判全文】
臺灣臺中地方法院民事判決              98年度重訴字第29號
原      告    丙○○
兼訴訟代理人  乙○○
被      告    Ｅ○○○
              申○○
              Ａ○○
上二人共同
訴訟代理人    林本能律師
被      告    亥○○
              戌○○
              天○○
              丁○○
              戊○○
              Ｆ○○
              癸○○
              辛○○
              子○○
              壬○○
              甲○○
              己○○
              寅○○
              丑○○
              卯○○
              未○○
              午○○
              庚○○
              酉○○
              辰○○
上  一  人
訴訟代理人    Ｇ○○
              巳○○
              Ｃ○○○
              Ｂ○○
              地○○
              黃○○
              宇○○
              Ｄ○○
              玄○○
              宙○○
上列當事人間請求給付租金等事件，本院於中華民國98年10月20
日言詞辯論終結，判決如下：
    主  文
被告應將坐落台中縣太平市○○路段161之5地號土地（面積561
平方公尺）返還予原告。
原告其餘之訴駁回。
訴訟費用由被告負擔百分之九十九，餘由原告負擔。
    事實及理由
甲、程序方面：
一、按起訴狀送達後，原告不得將原訴變更或追加他訴，但請求
    之基礎事實同一或擴張或減縮應受判決事項之聲明者，不在
    此限。民事訴訟法第255條第1項第2款、第3款定有明文。本
    件原告起訴原請求：1.被告應給付原告稻穀7,978公斤，及
    自起訴狀繕本送達之日起至清償日止，按年息百分之五計算
    之利息。2.被告應將坐落台中縣太平市○○路段161之5地號
    土地（面積561平方公尺）及其上未辦保存登記之建物（門
    牌號碼台中縣太平市○○路135號）全部騰空返還予原告。
    3.願供擔保，請准宣告假執行。嗣於本院98年10月20日言詞
    辯論時更正請求為：被告應將坐落台中縣太平市○○路段
    161之5地號土地（面積561平方公尺）及其上未辦保存登記
    之建物（門牌號碼台中縣太平市○○路135號）返還予原告
    。核屬基於同一基礎事實而減縮應受判決事項之聲明，核諸
    首揭規定，自無不合，應予准許。
二、被告Ｅ○○○、亥○○、戌○○、天○○、丁○○、戊○○
    、Ｆ○○、癸○○、辛○○、子○○、壬○○、甲○○、己
    ○○、寅○○、卯○○、未○○、午○○、庚○○、酉○○
    、巳○○、Ｃ○○○、Ｂ○○、地○○、黃○○、宇○○、
    Ｄ○○、玄○○、宙○○經合法通知，未於最後言詞辯論期
    日到場，核無民事訴訟法第386條所列各款情形，爰依原告
    之聲請，由其一造辯論而為判決。
乙、實體方面：
一、原告主張略以：
(一)、坐落臺中縣太平市○○路段161之5地號土地（面積561平方
    公尺，下稱系爭土地）及其上未辦保存登記之建物（下稱系
    爭未辦保存登記建物），原為訴外人即原告之祖父吳文慶於
    民國（下同）34年9月29日，向訴外人張火生所購買，吳文
    慶則於41年間將系爭土地及系爭未辦保存登記建物（以下合
    稱系爭房地）未定期限一併出租予訴外人曾阿來，成立不定
    期租賃（下稱系爭租約）。嗣吳文慶之繼承人於吳文慶過世
    後之44年11月17日，就所繼承之遺產協議分割，將系爭土地
    分歸原告等人父親吳其南取得，後吳其南於72年2月27日過
    世，吳其南之繼承人除訴外人吳其南三子吳昌富、次女吳月
    雲及五女黃吳惠已為拋棄繼承外，其餘繼承人則就吳其南之
    遺產協議分割，並由原告丙○○、乙○○二人繼承系爭土地
    ，被告等人於曾阿來過世後，亦共同繼承系爭租約。系爭租
    約自41年出租予曾阿來起，迄調整租金前（即本院另案89年
    度重訴字333號）租金仍維持每年480台斤稻穀，原告於89年
    3 月10日，起訴請求調整租金，經本院另案89年度重訴字
    333 號判決准自89年4月1日起，調整為每年租金稻穀3989公
    斤。
(二)、本院另案89年度重訴字333號判決准自89年4月1日起，調整
    租金後，被告亦未給付，經原告起訴後，經本院以另案95年
    度中簡字第2454號判決被告自85年3月11日起至94年12月31
    日止，尚應給付原告稻穀22,665公斤及其遲延利息確定，然
    迄今被告仍未給付。且自95年1月1日起至96年12月31日止，
    共二期租金，被告亦未給付，屢催不理。按民法第440條規
    定「承租人租金支付有遲延者，出租人得定相當期限，催告
    承租人支付租金，如承租人於其期限內不為支付，出租人得
    終止契約。租賃物為房屋者，遲付租金之總額，非達二個月
    之租額，不得依前項之規定，終止契約。其租金約定於每期
    開始時支付者，並應於遲延給付逾二個月時，始得終止契約
    。租用建築房屋之基地，遲付租金之總額，達二年之租額時
    ，適用前項之規定。」及土地法第100條第3款規定「出租人
    非因左列情形之一，不得收回房屋：三、承租人積欠租金額
    ，除以擔保金抵償外，達二個月以上時。」及土地法第103
    條第4款規定「租用建築房屋之基地，非因左列情形之一，
    不得收回：四、承租人積欠租金額，除以擔保現金抵償外，
    達二年以上時。」，本件被告積欠租金已經超過二年（二期
    ）以上，應符合上開規定，原告自得終止系爭租約，請求返
    還系爭土地及未辦保存登記建物。且原告業於97年7月7日以
    霧峰000000-0郵局第278號存證信函通知被告於7日內給付所
    欠租金，逾期則終止租約，被告迄起訴前均未給付，原告自
    得以起訴狀繕本作為通知終止租約之意思表示，則系爭租約
    既經合法終止，被告自應返還系爭土地及系爭未辦保存登記
    建物。
(三)、對被告抗辯所為之陳述：系爭未辦保存登記建物，於34年9
    月29日，訴外人即原告之祖父吳文慶向訴外人張火生購買時
    即已存在，此就賣渡證書就「建物表示」部分之記載為：「
    大屯郡大平庄番子路壹六壹番／五，右地上建設；│土塊造
    茅葺平家住家壹棟，建坪全部（但正身分五間）；│仝上，
    壹棟，建坪全部（但護龍間分）」等語，與系爭土地於六
    十七年之空照描繪圖之位置圖形大致相同，顯見系爭建物於
    曾阿來設籍系爭土地前即已存在，且系爭建物之地價稅亦均
    為原告所繳納，均足證並非由曾阿來所建，確係原告之祖父
    吳文慶將系爭土地及建物一併出租予曾阿來，又被告妄稱系
    爭未辦保存登記建物為曾阿來自力以磚造興蓋，且為曾阿來
    口述，並無相關證據作為證明，經本院實地勘驗之結果均為
    土角造房舍，而原告庭呈吳文慶買入該建物之原始文書記載
    即為土角造房舍，此與現況相符，目前該建物雖然外表有水
    泥敷表，然此為被告未經所有權人同意即擅自改建，致與原
    始建貌有所差異。雖鈞院89年度重訴字第333號判決並未就
    此確認，但亦絕非曾阿來所建，被告所辯並無可採。又本件
    被告積欠之租金非僅有95年及96年部分，之前85年3月11日
    起至94年12月31日止，被告即積欠租金共計24,393公斤稻穀
    ，積欠期數達8期之多，迄今被告仍未給付，雖然訴訟中被
    告將95及96年度二期租金給付，但給付時間是在98年7月31
    日，均在原告以起訴狀繕本作為合法通知終止租約意思表示
    之後，不因被告事後給付欠租而恢復租約效力。
(四)、是本件原告爰依上開法律規定，以終止系爭租約後，依民法
    第455條前段請求被告返還租賃物，並以無權占有之法律關
    係，依第767條前段規定，請求被告返還系爭房地。
(五)、並聲明：被告應將坐落台中縣太平市○○路段161之5地號土
    地（面積561 平方公尺）及其上未辦保存登記之建物（門牌
    號碼台中縣太平市○○路135號）返還予原告。
二、被告方面抗辯：
(一)、被告申○○、Ａ○○：
  1.查兩造間之系爭租約，被告僅只承租土地而已，且係由吳文
    慶與曾阿來所簽訂，其租金於89 年4月1日前係480台斤稻穀
    ，後經鈞院89年度重訴字第333號民事判決調整為每年租金
    稻穀3989公斤，此為兩造所不爭執。依上開判決理由欄五：
    「．．．惟被告否認系爭租約包括建物部分，應認系爭租約
    僅止於系爭土地之出租，而不包括系爭建物」，足證，兩造
    間就系爭土地上未辦保存登記之建物，並無租約存在，應無
    疑義。故原告請求將系爭未辦保存登記之建物騰空返還原告
    ，顯屬於法無據。
  2.又原告97年11月24日起訴狀陳稱由原告二人繼承系爭土地，
    則原告業已自認系爭未辦保存登記建物，應不屬於原告二人
    繼承之標的物，且被告一再主張兩造就系爭未辦保存登記建
    物，並無租約存在，被告歷年所繳納之租金，也僅只系爭土
    地而已，並無系爭未辦保存登記建物。蓋系爭未辦保存登記
    建物係訴外人曾阿來為耕種而自行興建之農舍，供作農作及
    居住之用。且依本院86年度訴字第1457號民事判決理由「
    乙、得心證之理由，一、原告等先位聲明部分，而觀諸上開
    房屋歷年來戶籍謄本所載，訴外人曾阿來早於民國三十五年
    十月一日即已設籍於該處所，可見系爭房屋於35年間即已建
    造完成，則原告等猶稱右房屋係在四十一年間，由原告等之
    祖父吳文慶於該土地上所建造云云，即非屬實，應不可採。
    此外，原告等復無法提出證據以實其說，則其空言當初係由
    吳文慶將上開土地及房屋一併出租予曾阿來云云，亦無可採
    信。從而被告等所抗辯稱：系爭房屋是曾阿來為農耕而自行
    興建之農舍，供作農作及居住之用等情，亦堪信為實在。．
    ．．」，亦足以證明：系爭房屋係曾阿來所興建的，並請調
    上開案卷審酌。故兩造間就系爭未辦保存登記建物，並無租
    約存在，原告請求依無權占有之法律關係，請求返還亦顯屬
    於法無據。
  3.並聲明：原告之訴及假執行之聲請均駁回。願供擔保請准免為
    假執行。
(二)、被告丁○○：未於言詞辯論期日到場，惟具狀陳稱：伊今年
    83歲，自37年結婚出嫁至今已有61年之久，一直沒有居住或
    設籍在該土地及稱租賃之土地房屋，伊既無住居使用亦無設
    籍或租賃、占有，實在不該當給付租金及任何的法律責任。
(三)、被告寅○○：於98年3月12日言詞辯論時陳稱伊不住那邊（
    即系爭房地），什麼都不知道，伊拒絕辯論等語。並聲明：
    原告之訴及假執行之聲請均駁回；如受不利判決，願供擔保
    請准宣告免為假執行。
(四)、被告丑○○：於98年3月12日言詞辯論時陳稱伊沒有住在那
    邊（即系爭房地），什麼都不知道，不應該把伊牽扯在內等
    語。並聲明：原告之訴及假執行之聲請均駁回；如受不利判
    決，願供擔保請准宣告免為假執行。
(五)、被告卯○○：於98年3月12日言詞辯論時陳稱這是上一代的
    事情，伊都不知道等語。並聲明：原告之訴及假執行之聲請
    均駁回；如受不利判決，願供擔保請准宣告免為假執行。
(六)、被告未○○：於98年3月12日言詞辯論時陳稱伊也什麼都不
    知道等語。並聲明：原告之訴及假執行之聲請均駁回；如受
    不利判決，願供擔保請准宣告免為假執行。
(七)、被告午○○：於98年3月12日言詞辯論時陳稱使用者付費，
    對於原告的文件不堪其擾等語。並聲明：原告之訴及假執行
    之聲請均駁回；如受不利判決，願供擔保請准宣告免為假執
    行。
(八)、被告辰○○：於98年3月12日言詞辯論時陳稱伊之意見同被
    告午○○所述等語。並聲明：原告之訴及假執行之聲請均駁
    回；如受不利判決，願供擔保請准宣告免為假執行。
(九)、其餘被告均未於言詞辯論期日到場，亦未提出書狀作何聲明
    或陳述。
三、本院之判斷：
(一)、原告主張坐落臺中縣太平市○○路段161之5地號土地（面積
    561平方公尺），原為訴外人即原告之祖父吳文慶於34年9月
    29日，向訴外人張火生所購買，吳文慶則於41年間將系爭土
    地未定期限一併出租予訴外人曾阿來，成立不定期租賃。嗣
    吳文慶之繼承人於吳文慶過世後之44年11月17日，就所繼承
    之遺產協議分割，將系爭土地分歸原告等人父親吳其南取得
    ，後吳其南於72年2月27日過世，吳其南之繼承人除訴外人
    吳其南三子吳昌富、次女吳月雲及五女黃吳惠已為拋棄繼承
    外，其餘繼承人則就吳其南之遺產協議分割，並由原告丙○
    ○、乙○○二人繼承系爭土地，被告等人於曾阿來過世後，
    亦共同繼承系爭租約。系爭租約自41年出租予曾阿來起，迄
    調整租金前（即另案89年度重訴字333號）租金仍維持每年4
    80台斤稻穀，原告於89年3月10日，起訴請求調整租金，經
    本院另案89年度重訴字333號判決准自89年4月1日起，調整
    為每年租金稻穀3989公斤後，被告亦未給付。經原告起訴後
    ，經本院以另案95年度中簡字第2454號判決被告自85年3月
    11 日起至94年12月31日止，尚應給付原告稻穀22,665公斤
    及其遲延利息確定，然迄今被告尚未給付。且自95年1月1日
    起至96年12月31日止，共二期租金，遲至起訴時被告亦未給
    付，而被告積欠原告95年1月1日起至96年12月31日止共兩期
    之租金，計稻穀7978公斤，嗣後被告於98年8月3日訴訟中給
    付上開稻穀7978公斤等情，業據原告提出被告方面戶籍謄本
    、繼承系統表、土地及建物買賣讓渡證書、本院另案89年度
    重訴字第333號、95年度中簡字第2454號判決書等件為證，
    且為被告所不爭執，自堪信屬實，本院採為判決之基礎。
(二)、查兩造間系爭土地租約係不定期租賃關係，且未訂立書面，
    又系爭土地租約既非耕地租賃，而無三七五減租條例之適用
    ，業據本院另案89年度重訴字第333號認定屬實，且為兩造
    所不爭執，則系爭土地租約自應適用民法租賃關係。按「承
    租人租金支付有遲延者，出租人得定相當期限，催告承租人
    支付租金，如承租人於其期限內不為支付，出租人得終止契
    約。租賃物為房屋者，遲付租金之總額，非達二個月之租額
    ，不得依前項之規定，終止契約。其租金約定於每期開始時
    支付者，並應於遲延給付逾二個月時，始得終止契約。租用
    建築房屋之基地，遲付租金之總額，達二年之租額時，適用
    前項之規定。」民法第440條定有明文。本件原告曾於89年3
    月10日，起訴請求調整租金，經本院另案89年度重訴字333
    號判決准自89年4月1日起，調整為每年租金稻穀3989公斤後
    ，被告亦未給付，經原告起訴後，經本院以另案95年度中簡
    字第2454號判決被告自85年3月11日起至94年12月31日止，
    尚應給付原告稻穀22,665公斤及其遲延利息確定，然迄今被
    告尚未給付。且自95年1月1日起至96年12月31日止，共二期
    租金，經原告於97年7月7日以霧峰000000-0郵局第278號存
    證信函通知被告於7日內給付所欠租金，逾期則終止租約，
    被告迄起訴前均未給付，原告並以起訴狀繕本作為通知終止
    租約之意思表示，而被告嗣後始於98年8月3日訴訟中給付積
    欠原告95年1月1日起至96年12月31日止共兩期之租金，計稻
    穀7978公斤等情，業據前述，且有原告提出之97年7月7日霧
    峰000000-0郵局第278號存證信函及其回執在卷可稽（本院
    卷第134頁以下），被告申○○、Ａ○○辯稱未收到存證信
    函始未給付云云，顯與事證不符，自無可取。又本院另案95
    年度中簡字第2454號乃判決被告自85年3月11日起至94年12
    月31日止，尚應給付原告稻穀22,665公斤及其遲延利息確定
    ，然迄今被告尚未給付，此為被告所不爭執，且未見被告提
    出業已給付之證明，自堪信為真。則被告確有租金支付遲延
    ，且經出租人即原告定相當期限，催告承租人支付租金後，
    被告仍未於期限內支付之情事，依上開規定，原告主張終止
    系爭土地之租約，自屬合法有據。又雖嗣後被告於98年8月3
    日訴訟中給付積欠原告95年1月1日起至96年12月31日止共兩
    期之租金，計稻穀7978公斤，然已在原告合法終止租約之後
    ，自無從解消原告終止租約之效力，是在原告合法終止兩造
    間系爭土地之租約後，被告已無合法占有系爭土地之權源。
    而按所有人對於無權占有或侵奪其所有物者，得請求返還之
    。對於妨害其所有權者，得請求除去之。有妨害其所有權之
    虞者，得請求防止之，民法第767條定有明文。則原告本於
    系爭土地所有權人及出租人之地位，請求被告返還系爭土地
    ，自屬正當，應予准許，爰判決如主文第一項所示。
(三)、本件被告辯稱：原告97年11月24日起訴狀陳稱由原告二人繼
    承系爭土地，則原告業已自認系爭未辦保存登記建物，應不
    屬於原告二人繼承之標的物等語。雖原告上開陳述得否視同
    自認尚有疑義，惟參諸原告於本院另案89年度訴字第333號
    判決，亦主張原告二人繼承系爭土地，系爭未辦保存登記建
    物，則因未一併列入遺產分割而由原告等人共同繼承等語，
    且除列原告二人為該案原告外，並列訴外人吳文慶之繼承人
    吳昌雄、吳昌富、吳宜蓁、吳月雲、黃吳惠、吳漢生等人為
    共同原告。嗣原告於本院另案95年度中簡字第2454號亦作相
    同主張，此情有上開判決書各一份在卷可稽（本院卷第一宗
    第238頁以下），並經本院調卷審閱無訛，堪信確非原告二
    人單獨繼承系爭未辦保存登記建物。而按「各共有人對於第
    三人，得就共有物之全部為本於所有權之請求。但回復共有
    物之請求，僅得為共有人全體之利益為之。」，民法第821
    條定有明文，則姑不論原告主張系爭未辦保存登記建物原為
    訴外人即原告之祖父吳文慶於34年9月29日，向訴外人張火
    生所購買，吳文慶則於41年間將系爭土地及系爭未辦保存登
    記建物未定期限一併出租予訴外人曾阿來，成立不定期租賃
    ，即系爭租約包括系爭土地及系爭未辦保存登記建物，是否
    屬實？因並非原告二人單獨繼承系爭未辦保存登記建物，則
    原告於本件主張終止與被告間之系爭未辦保存登記建物租賃
    關係，請求將該建物返還予原告二人，於法自有未合，要難
    准許，此部分自應予駁回。
(四)、本件事證已臻明確，兩造其餘攻擊防禦方法與舉證，經審酌
    後核與判決結果無影響，爰不逐一論述。
四、據上論結，本件原告之訴一部有理由，一部無理由，依民事
    訴訟法第385條第1項前段、第79條，判決如主文。
中    華    民    國    98    年    11    月    19    日
                  民事第四庭          法  官  洪堯讚
一、右為正本係照原本作成。
二、如不服本判決，應於判決送達後20日內，向本院提出上訴狀
    。（須按他造當事人之人數附繕本）。
三、提起上訴，應以上訴狀表明(一)對於第一審判決不服之程度，
    及應如何廢棄或變更之聲明，(二)上訴理由（民事訴訟法第
    441條第1項第3款、第4款），提出於第一審法院。
中    華    民    國    98    年    11    月    19    日
                                      書記官


司法院資訊處製作；財團法人民間司法改革基金會備份。
